【裁判字號】    97,交聲,2055
【裁判日期】    971106
【裁判案由】    聲明異議
【裁判全文】
臺灣臺中地方法院交通事件裁定        97年度交聲字第2055號
原處分機關  交通部公路總局臺中區監理所豐原監理站
異  議  人  甲○○
即受處分人
上列異議人因違反道路交通管理處罰條例案件，對於交通部公路
總局臺中區監理所豐原監理站民國 97年6月23日所為之處分（豐
監稽違字第裁63-HC0000000號裁決書），聲明異議，本院裁定如
下：
    主    文
異議駁回。
    理    由
一、原處分機關即交通部公路總局臺中區監理所豐原監理站（下
    稱原處分機關）係以：異議人即受處分人甲○○（下稱受處
    分人）於民國97年2月26日7時18分許，駕駛車號 A6-0641號
    自用小客車，行經臺中縣梧棲鎮○○路與興國路口，因「汽
    車駕駛人行車速度，超過規定之最高時速未滿20公里（限速
    70公里，現場煞車痕35.8公尺，換算時速約82公里）；違反
    道路交通安全規則，因而肇事致人死亡」之違規，經臺中縣
    警察局交通警察隊，以違反道路交通管理處罰條例第40條及
    第61條第1項第4款之規定舉發。嗣經原處分機關於 97年6月
    23日，以豐監稽違字第裁63-HC0000000號裁決書，裁處其罰
    鍰新臺幣（下同）1600元，並吊銷駕駛執照， 1年內禁考，
    原處分並無不法等語。
二、聲明異議意旨略以：受處分人事發後已完成警方酒測程序，
    當時並未有喝酒，其行駛於40米快速內側車道，號誌為閃光
    黃燈，突遇 1部腳踏車從中間分隔島衝入車道，且其號誌為
    閃光紅燈，受處分人雖緊急踩煞車，但仍發生意外，而腳踏
    車騎士經由醫院抽血檢驗，已超過酒測值，此為醫院醫師及
    檢驗師確定無誤；且臺灣臺中地方法院 97年度交易字第250
    號案件，法官於 97年5月14日當庭指示交由車禍鑑定機關釐
    清肇事責任，於法院審理前，行政處分應停止，爰聲明異議
    請求延緩執行吊銷駕駛執照等語。
三、按閃光黃燈表示「警告」，車輛應減速接近，注意安全，小
    心通過；行車速度，應依速限標誌或標線之規定；汽車行駛
    時，駕駛人應注意車前狀況，並隨時採取必要之安全措施；
    道路交通標誌標線號誌設置規則第 211條第1項第1款、道路
    交通安全規則第93條第1項及第94條第3項分別定有明文。又
    「汽車駕駛人，行車速度，超過規定之最高時速，或低於規
    定之最低時速，除有第43條第1項第2款情形外，處新臺幣12
    00元以上2400元以下罰鍰。」；「汽車駕駛人，駕駛汽車有
    左列情形之 1者，吊銷其駕駛執照：四、違反道路交通安全
    規則、第33條之管制規則，因而肇事致人死亡者。」；「汽
    車駕駛人，曾依本條例其他各條規定吊銷駕駛執照者， 1年
    內不得考領駕駛執照」，道路交通管理處罰條例第 40條第1
    項、第61條第1項、第67條第3項規定甚明。
四、經查：
（一）受處分人於 97年2月26日7時18分許，駕駛車號A6-0641號
      自用小客車，行經臺中縣梧棲鎮○○路與興國路口，因「
      汽車駕駛人行車速度，超過規定之最高時速未滿20公里（
      限速70公里，現場煞車痕35.8公尺，換算時速約82公里）
      ；違反道路交通安全規則，因而肇事致人死亡」之違規，
      經臺中縣警察局交通警察隊，以違反道路交通管理處罰條
      例第40條及第61條第1項第4款之規定舉發等情，有上開舉
      發違反道路交通管理事件通知單影本及原處分機關裁決書
      各1份在卷可稽。
（二）陳錫濱確實因與受處分人發生車禍而死亡：
      本院依職權調閱本院 97年度交易字第250號受處分人被訴
      過失致死案件全卷，可知受處分人並不否認於上開時、地
      ，駕駛車號 A6-0641號自用小客車與陳錫濱騎乘的腳踏車
      發生碰撞，致陳錫濱人車倒地，並受有顱腦損傷、胸腹部
      挫傷、下肢骨折等傷害，經送醫急救，仍於同日 7時26分
      送至醫院急診時，已呈到院前死亡之狀態，經插管急救仍
      於同日8時5分許宣告死亡之事實。此外，並有道路交通事
      故調查報告(一)、(二)、道路交通事故現場圖、交通事故照片
      、相驗筆錄、相驗屍體證明書、法醫驗斷書、病歷摘要等
      件附於該卷可憑（見相驗卷第18至37頁），足認陳錫濱確
      係因與受處分人發生車禍而死，其死亡與車禍間確有因果
      關係。
（三）本案並無受處分人所言，係陳錫濱突然從該路口中央分隔
      島衝入車道，致受處分人無法避免車禍發生之情形：
      受處分人案發當時是沿臺中縣梧棲鎮○○路由南往北方向
      行駛，並於行經臺中縣梧棲鎮○○路與興國路口，與陳錫
      濱騎乘之腳踏車發生碰撞。受處分人於本院97年度交易字
      第 250號過失致死案件審理時陳稱：「（你看到被害人時
      ，被害人的行進方向為何？）從我的方向看，是從右方騎
      向左方。」等語。對照警方繪製之交通事故現場圖可知，
      陳錫濱騎乘腳踏車的行進方向，確實是沿臺中縣梧棲鎮○
      ○路由東往西方向，依地理位置而言，不會發生陳錫濱突
      然從該路口中央分隔島衝出，而與受處分人發生碰撞之形
      。此結論亦與受處分人於檢察官相驗訊問時陳稱：「我從
      大肚要到清水，行經中華路時，我在內側車道，看到阿公
      騎腳踏車，從興國路由東往西方向，在內側車道發生碰撞
      。」等語及卷附之道路交通事故現場圖相符。而依卷附陳
      錫濱所騎乘之腳踏車車損照片顯示（見相驗卷第26、27頁
      ），該腳踏車左側後方之座椅支架，呈現向內彎曲之形狀
      ，對照照片中之車身左右兩側後輪支架及右側後方之座椅
      支架，所呈現之筆直型態益明，該腳踏車左側後方之座椅
      支架，顯然係受外力接觸或撞擊而導致支架彎曲之形狀。
      再參諸卷附受處分人駕駛上開自用小客車之車損照片（見
      相驗卷第24、25頁），該車左前車頭位置受有明顯之凹損
      ，足認受處分人車輛與陳錫濱腳踏車碰撞之相對位置，應
      為受處分人上開車輛左前方車頭處，撞及陳錫濱腳踏車左
      側靠近後半段處。且觀之上開腳踏車車損照片，其把手及
      座椅雖分別呈現逆時針方向、向左傾斜之變形狀態，然再
      對照卷附現場腳踏車倒地照片顯示（見相驗卷第22、23頁
      ），該腳踏車把手及座椅亦呈現逆時針方向、向左傾斜之
      變形狀態，陳錫濱腳踏車左側車身，於遭受處分人車輛撞
      擊倒地後（見刮地痕），腳踏車右側車身隨即著地滑行至
      對向車道上，上開變形狀態，顯係因腳踏車遭受處分人車
      輛撞擊倒地、滑行時，受到地面反作用力所致。綜合車損
      客觀跡證研判，應係受處分人車輛左前車頭撞擊陳錫濱腳
      踏車左側後方座椅支架處後，造成陳錫濱腳踏車右側車身
      倒地滑行至對向車道，始能呈現上開情狀，而與客觀事證
      相符。苟受處分人車輛係撞擊陳錫濱腳踏車右側車身，應
      不致產生右側車身倒地滑行、座椅左側支架彎曲而右側支
      架筆直等情形，上開客觀所示車損情狀、倒地情形，應呈
      現接近相反之狀態。再對照卷附法醫驗斷書「局部勘驗」
      所示結果：「...4、頭部：... 右顴部擦傷。左後枕部挫
      裂創。...6、腹部：右腹外側部挫傷。...8、四肢部：..
      . 右大腿、兩膝、兩足跟及右足背擦傷。左大腿部骨折。
      」（見相驗卷第36、37頁），陳錫濱左側傷勢計有：左後
      枕部「挫裂創」、左大腿部「骨折」；右側傷勢計有：右
      顴部「擦傷」、右腹外側部「挫傷」、右大腿、右足背「
      擦傷」。上開左側所受傷勢程度為分別「挫裂創」及「骨
      折」，右側則為「擦傷」及「挫傷」，左側並無傷勢較屬
      輕微之擦挫傷，依上開傷勢研判，顯然陳錫濱左側所受外
      力撞擊程度大於右側，而依一般騎乘腳踏車之動作觀之，
      騎乘者為使左腳踩腳踏車左側腳踏板產生動力前行，左大
      腿部係跨坐於腳踏車左側，併參諸上開受處分人車損照片
      ，陳錫濱左大腿部骨折之傷勢，顯係因受到受處分人車輛
      左前車頭撞擊後，不堪承受外力衝擊而骨折。而其骨折傷
      勢所在位置與上開腳踏車遭撞擊之座椅支架位置，同屬左
      側，且因左大腿跨坐車身之故，受處分人車輛未直接撞擊
      左大腿內側附近之車身造成彎曲變形（詳前揭腳踏車車損
      照片），僅直接撞擊座椅左側支架造成彎曲變形。再參諸
      受處分人車輛車損照片，其左前側照後鏡亦因受外力撞擊
      而毀損掉落（見相驗卷第24、25頁），其受損位置高度較
      高於左前車頭，對照陳錫濱前開左側傷勢，其中頭部受有
      左後枕部挫裂創，與受處分人車損左前側照後鏡位置之高
      度相當，則陳錫濱頭部左後枕部之挫裂創，應係其於遭受
      處分人車輛撞擊左大腿部之瞬間後，頭部左後枕部隨即遭
      急速行駛中受處分人車輛之左前側照後鏡撞擊所致，其後
      ，遭受處分人車輛撞擊身體左側之陳錫濱倒地摩擦地面，
      造成上開身體右側之「擦傷」、「挫傷」多處。綜合陳錫
      濱所受傷勢之客觀跡證研判，應係受處分人車輛左前車頭
      撞擊陳錫濱左大腿部、左前側照後鏡隨即撞擊陳錫濱左後
      枕部造成挫裂創，其後，導致陳錫濱右側身體倒地摩擦地
      面而受有上開右側擦挫傷，始能呈現上開情狀，而與客觀
      事證相符。苟受處分人車輛係撞擊被害人身體右側後倒地
      ，應不致產生上開左側受力程度大於右側之骨折傷勢、左
      側並無擦挫傷等情形，上開客觀所示陳錫濱受傷情狀，應
      呈現接近相反之狀態。綜此，在在顯示陳錫濱當時確係騎
      乘腳踏車沿臺中縣梧棲鎮○○路「由東往西」方向行駛無
      訛。受處分人辯稱陳錫濱當時騎乘腳踏車行進方向是沿臺
      中縣梧棲鎮○○路「由西往東」行駛，並非「由東往西」
      行駛，且陳錫濱係突然從中央分隔島衝出路面等語，顯係
      為創設、捏造其所謂無客觀避免可能性、交通信賴原則等
      虛擬情境而為之設詞，不足採信。
（四）受處分人確實有行車速度，未依速限標誌或標線之規定及
      未注意車前狀況，並隨時採取必要之安全措施，而有違反
      道路交通安全規則肇事致人死亡之情事：
      經查，前開肇事地點為 T字形路口，受處分人行車方向之
      行車線路上，僅於地面劃有白色虛線區○○○○道，並無
      任何視線上之阻礙，有現場照片在卷足稽（見相驗卷第21
      頁），受處分人可提前預先看到正穿越前方路口之陳錫濱
      的動態，隨時採取必要安全措施，依當時狀況天候晴、日
      間自然光線、柏油路面乾燥、路面無缺陷、無障礙物且視
      距良好，有道路交通事故調查報告(一)可稽。受處分人所駕
      車輛之左前車頭卻直接撞上陳錫濱所騎腳踏車左側，業如
      前述，而該路段速限為70公里（見道路交通事故調查報告
      (一)），受處分人於警詢、檢察官偵查時先後自承：當時時
      速為 80公里；約7、80公里；伊車速太快，未減速慢行等
      語（見相驗卷第 7頁、第32頁反面、偵查卷第30頁），顯
      然受處分人確實有以超過時速70公里至80公里許之速度超
      速行駛，參酌道路交通事故現場圖所示，受處分人車輛自
      距離路口14公尺處、繼而穿越路口發生碰撞至完全煞停為
      止，左輪煞車痕長達35.8公尺，顯見受處分人當時並未減
      速至可隨時採取必要安全措施之狀態，足認受處分人於行
      經上開閃光黃燈路口時，確有未盡到注意車前狀況，減速
      慢行，隨時採取必要安全措施之情形，其有違反交通規則
      之情形已明。而本件經本院送請臺灣省臺中縣區車輛行車
      事故鑑定委員會鑑定結果，亦認定：「甲○○駕駛車號A6
      -0641 自用小客車行經閃光黃燈岔路口超速，未注意車前
      狀況，撞上已行達路中附近之腳踏車，為肇事原因」，有
      該鑑定委員會 97年7月16日中縣鑑字第0975501820號函檢
      送之臺中縣區 970246案鑑定意見書1份在卷足考，且經聲
      請再送請臺灣省車輛行車事故覆議鑑定委員會鑑定結果，
      該鑑定委員會依卷附調查跡證研議結論，則認：「陳錫濱
      騎乘腳踏車，由閃光紅燈號誌支線道駛出穿越幹道時，疏
      未注意看清左右來車小心通過；與甲○○駕駛自小客貨車
      ，行經閃光黃燈號誌交岔路口疏未減速接近反超速行駛，
      且疏未注意車前狀況，同為肇事原因」，亦有臺灣省車輛
      行車事故覆議鑑定委員會97年8月28日覆議字第097620332
      8 號函附卷可稽，亦足認受處分人確有駕駛上開車輛未注
      意車前狀況，並隨時採取必要之安全措施，及行經閃光黃
      燈之交岔路口時，未減速慢行，做隨時停車之準備而超速
      行駛之違反道路交通安全規則肇事致人死亡之行為無訛。
      雖陳錫濱於穿越閃紅號誌交岔路口時未讓幹道直行車先行
      ，對於事故之發生亦有過失，惟仍無解於受處分人違反道
      路交通安全規則肇事致人死亡之責任，附此敘明。
（五）陳錫濱於到院急救後，經抽血檢驗酒精濃度，雖達24.6mg
      /dl（換算呼氣測試酒精濃度為 0.12mg/l），有急診生化
      檢驗單可稽（見相驗卷第13頁），然依該檢驗單所示正常
      參考值為0-20mg/dl（換算呼氣測試酒精濃度為0-0.1mg/l
      ），陳錫濱僅逾4.6mg/dl（換算呼氣測試酒精濃度為0.02
      mg/l），差距尚屬些微。而陳錫濱於97年2月26日7時26分
      送至醫院急診時，已呈到院前死亡之狀態，經插管急救仍
      於同日8時5分許宣告死亡，有相驗屍體證明書、病歷摘要
      ，上開抽血檢測時間為97年2月26日8時44分，有該份急診
      生化檢驗單可稽，上開些微差距不能排除是死後變化所造
      成。此外，復無其他證據證明陳錫濱於肇事前有何飲酒之
      事實，尚難憑此斷定上開些微差距係陳錫濱飲酒造成。況
      依酒醉駕車認定標準，依道路交通安全規則第114條第2款
      規定：「『汽車』駕駛人飲用酒類或其他類似物後其吐氣
      所含酒精濃度超過每公升『0.25』毫克或血液中酒精濃度
      超過百分之0.05以上者，不得駕車」及刑法第185條之3規
      定：「服用毒品、麻醉藥品、酒類或其他相類之物，不能
      安全駕駛動力交通工具而駕駛者，處 1年以下有期徒刑、
      拘役或15萬元以下罰金」，其規範對象係針對駕駛動力交
      通工具者，且呼氣測試酒精濃度超過0.25mg/l而言。陳錫
      濱騎乘腳踏車，既非駕駛動力交通工具，死後抽血檢驗酒
      精濃度，換算呼氣測試酒精濃度僅為0.12mg/l，均未符酒
      醉駕車之標準及其適狀。受處分人以陳錫濱酒後駕車，意
      識不清，意圖解免其違反道路交通安全規則肇事致人死亡
      之責任，洵非有據。
五、綜上所述，原處分機關以受處分人行車速度，超過規定之最
    高時速未滿20公里及違反道路交通安全規則肇事致人死亡之
    違規行為，依上開道路交通管理處罰條例第40條、第61條第
    1項第4款、第67條第3項之規定，裁處罰鍰 1600元，並吊銷
    駕駛執照， 1年內禁考，核無不當；本件受處分人之異議為
    無理由，應予駁回。
六、據上論斷，應依道路交通管理處罰條例第 87條第2項，道路
    交通案件處理辦法第19條，裁定如主文。
中    華    民    國    97    年    11    月    6     日
                        交通法庭  法  官  陳  得  利
上正本證明與原本無異。
如不服本裁定，應於送達後5日內，向本院提出抗告狀。
                                  書記官  鐘  麗  芳
中    華    民    國    97    年    11    月    6     日


司法院資訊處製作；財團法人民間司法改革基金會備份。
